臺灣高等法院刑事判決　　　　　　　　　　　　　九十三年度上易字第一六一四號
　　上　訴　人　台灣板橋地方法院檢察署檢察官
　　被　　　告　丙○○
　　　　　　　　乙○○
右上訴人因被告妨害名譽案件，不服臺灣板橋地方法院九十二年度易字第二六五四號
，中華民國九十三年二月二十四日第一審判決（起訴案號：臺灣板橋地方法院檢察署
九十二年度偵字第一三二０一號），提起上訴，本院判決如左：
    主  文
上訴駁回。
    理  由
一、公訴意旨略以：被告丙○○曾係台北縣新莊市○○路「冠昱紫金城」社區管理委
    員之主委，與其配偶被告乙○○二人共同基於意圖散布於眾之犯意聯絡，於民國
    九十二年五月十四日晚上八時五分，先由被告乙○○在該社區中庭之公眾場所，
    指摘在警衛室內與警衛林錦坤聊天之現任主委甲○○散布黑函之不實情事，繼由
    後到之被告丙○○亦在中庭，指摘甲○○散布黑函之不實情事，前揭散黑函之不
    實指摘均足以毀損甲○○名譽，在甲○○表明要二人查證散布黑函消息來源，否
    則將提出告訴之際，被告丙○○另基於侮辱之犯意，以「若未在一個月內提起告
    訴就不是人」之不雅言語，侮辱甲○○。因認被告二人均涉有刑法第三百十條第
    一項之加重誹謗罪、被告丙○○另涉有同法第三百零九條第一項之公然侮辱罪嫌
    云云。
二、按犯罪事實應依證據認定之，無證據不得認定犯罪事實。不能證明被告犯罪或其
    行為不罰者應諭知無罪之判決。刑事訴訟法第一百五十四條、第三百零一條第一
    項分別定有明文。另刑法第三百十一條規定：「以善意發表言論，而有左列情形
    之一者，不罰：一、因自衛、自辯或保護合法之利益者。二、公務員因職務而報
    告者。三、對於可受公評之事，而為適當之評論者。四、對於中央及地方之會議
    或法院或公眾集會之記事，而為適當之載述者。」按言論自由為人民之基本權利
    ，憲法第十一條定有明文保障，國家應給予最大限度之維護，俾其實現自我、維
    護人性尊嚴、溝通意見、追求真理及監督各種政治或社會活動之功能得以發揮。
    惟言論自由乃人之外在表現自由，不免與他人自由或權利發生衝突，為兼顧對個
    人名譽、隱私及公共利益之保護，言論自由亦有其限界，法律尚非不得對言論自
    由依其傳播方式為合理之限制。是言論自由及維護自我名譽之權同受憲法平衡保
    障，此一理念反應於我國憲法下位階規範之刑法上，首先對於公然侮辱人之言論
    以刑法第三百零九條制衡；次為保護意見之公開、交流，僅在意圖散布於眾，單
    純指摘傳述貶損他人名譽之事實時，始克成立刑法第三百十條之誹謗罪，至意見
    、評論持平適當與否，應由社會大眾評價選擇。換言之，刑法第三百十條第二項
    誹謗罪之成立，以行為人主觀上具有毀損他人名譽之不法意圖為必要，且所指摘
    傳述者為事實，若係主觀之評論及意見之表達，則非在規範之列。而行為人行為
    是否具有主觀不法意圖，須依行為當時之具體情況客觀判斷之，且立法者於一般
    阻卻違法事由外，另於刑法第三百十一條明列特別阻卻違法事由，只要行為人之
    行為客觀上符合該條所定之要件，其行為即屬不罰，藉以解決實務上就主觀不法
    意圖判斷上之困難，及保障言論自由精神，故任何客觀上造成毀損他人名譽結果
    之行為，除有上開法條所定之特別阻卻違法事由應予免責外，縱無符合特別阻卻
    違法事由之情形，仍須基於該條保護言論自由之立法精神，確定行為人主觀上是
    否具有毀損名譽之惡意，資為判斷之依據，倘無積極之證據足資證明行為人有毀
    損名譽之惡意，即應推定行為人無惡意毀損他人名譽之犯意。
三、公訴人認為被告丙○○、乙○○涉有刑法第三百十條第二項加重誹謗罪嫌、被告
    丙○○另涉有同法第三百零九條第一項之公然侮辱罪嫌，無非係以告訴人甲○○
    之指述以及證人林錦坤之證詞為憑。惟被告二人堅詞否認有右揭犯行，辯稱因居
    時採購社區用品價格偏高、浪費管理費用、且欺騙社區大眾涉嫌偽造文書等等，
    而被告懷疑該二份黑函與告訴人有關，質問告訴人是否知悉黑函，且究竟是何人
    所為？並未辱罵告訴人「若未在一個月內出提出告訴，就不是人」等言詞，再者
    被告二人係於社區中庭內與告訴人談話，距離警衛室有十公尺以上，社區警衛林
    錦坤不可能聽到告訴人與被告談話內容，且被告丙○○擔任前任社區主任委員之
    際，對於警衛林錦坤不稱職經人檢舉一事，多所告誡，證人林錦坤對被告因而心
    生不滿，為不實證詞等語置辯。
四、經查，被告丙○○曾擔任台北縣新莊市○○路「冠昱紫金城」社區管理委員會主
    任委員，而卸任後由告訴人甲○○續任該社區管理委員會主任委員，此為被告、
    告訴人所不爭執。而該社區內有流傳二份不具名之黑函，內容略以：「．．．．
    請問各位住戶有哪一位有參加住戶大會，有嗎？怎麼會這樣？（如此事是真，已
    構成欺騙社區住戶及偽造文書）。．．．．本社區定期存款五百十一萬元，一個
    月利息才七百十六元，．．．．（有人解釋寫錯了，但月報表有補上嗎？答案是
    沒有，如此件事是真實，那已構成侵占）。真奇怪：一樣的錢養雞咬輸人，真漏
    氣。水閘門人家三萬八千元，作的有聲有色，我們十四萬元作的，不成模樣。同
    一個老闆及同一材質怎麼會這樣，（沒關係，我們找公平會來調查，水閘門等公
    平會人員查出真相，再公布，可能代誌大條）。」「一、第十四屆的不分區委員
    是否經過住戶投票產生？二、為何此屆監察委員會半途換人作？三、為何我們所
    採買或訂購之東西總是比人家貴？本社區的幹部是哪幾位，做人如何？．．．．
    ．．．．七、要如何防範本社區公費外流失血？．．。九、花園認養為何沒有入
    帳及支出明細表？十、水閘門門檻太高，危險亦絆倒，為何不改？各位來段故事
    輕鬆一下：從前某甲某乙兩兄弟，他的父親為了想知道哪個較實在，所以各給兄
    弟十四萬元買東西，甲先買一個大皮球花掉三萬八千元，乙找同一家老闆也買一
    個大皮球及三個小球，總共花了十四萬元沒關係，還自寫收據，領現金給老闆，
    品質都不顧，還替老闆省功夫，真是了得。．．．．」用以指摘被告丙○○擔任
    該社區管理委員會主任委員時，管理委員會收支明細不清楚，且浪費社區住戶所
    繳交之管理費用，此有被告提出文件影本二份附卷足稽。而告訴人與被告丙○○
    因交接管理委員會帳目一事，雙方多有摩擦而產生嫌隙，職故告訴人對於被告丙○○多所批評，有證人蔡龍豐即同社區住戶之證詞為憑。並於九十二年五月十四
    日晚間八時許，在該社區中庭靠近證人顏發住處後門處，被告乙○○指稱告訴人
    之言論均與上述二份黑函甚為相似，質疑告訴人與黑函有關，告訴人則否認上開
    黑函為伊撰寫，並聲稱欲對被告二人提出偽造文書等案件之刑事告訴，進而被告
    夫妻二人與告訴人對於社區採購物品之價格、帳目等問題，各執一詞爭論不休等
    情，業據現場目擊證人顏發於原審具結證述屬實（見原審九十三年二月十日審判
    筆錄第五、六頁）。檢察官雖指稱證人顏發於偵查與原審審判中之證詞前後不符
    云云，惟查，證人顏發於偵查、原審中之證詞雖有些許不同，然對於被告二人與
    告訴人於社區中庭內對於社區管理委員會財務帳目等問題爭吵，所在位置距離警
    衛室約十幾公尺，且證人林錦坤未在現場等重要證述內容相同，況且，證人顏發
    與被告、告訴人均無利害關係，實無動機或理由故意為虛偽不實之陳述而招致偽
    證罪，是證人顏發於原審審理中之證詞應堪採信。綜上可知，該社區流傳不具名
    之黑函隱喻諷刺被告丙○○於擔任社區管理委員會主任委員之時，涉嫌觸犯刑法
    偽造文書、侵占等罪嫌，且浪費管理委員會資金等等，均足以貶抑被告丙○○之
    人格、聲譽，影響被告夫妻二人在該社區之評價，而告訴人平日對於被告丙○○
    多所批評，且對於管理委員會之帳務雙方素有爭端，是以被告丙○○、乙○○二
    人主觀上懷疑告訴人與前揭黑函有關，並非毫無根據。按誹謗罪之行為人所為足
    以毀損他人名譽之事，該等事實係出於行為人基於自己經驗之表示，抑或來自其
    他事實之推測結論，或得自傳聞、風評而為之表示，皆所不問，行為者如有相當
    資訊而誤信其指摘或傳述之事實為真實者，固當然阻卻故意，是被告夫妻二人因
    告訴人時常批評被告丙○○處理管理委員會事務有瑕疵，甚至揚言要提出偽造文
    書等刑事告訴，渠等主觀認為告訴人與散布黑函者有一定程度之關連，亦非空穴
    來風，其主觀上並無毀損告訴人名譽之惡意。況且，被告夫妻二人主動向告訴人
    本人求證是否與前揭黑函有關，遂與告訴人發生爭辯，並非向不特人士傳播告訴
    人散發黑函之事，顯見被告二人並無散布於眾之意圖。再以，前揭黑函足以貶損
    被告夫妻之人格，已如前述，被告夫妻二人質問告訴人是否知悉黑函是何人所為
    以及是否與告訴人相關等言論，是為防衛自己名譽、保護自身合法權益所為之陳
    述，並未逾越合理範圍，自符合刑法第三百十一條第一款之規定，難以同法第三
    百十條之規定相繩。再者，被告丙○○於該日並未以「若未在一個月內提出告訴
    ，就不是人」侮辱告訴人乙節，有現場目擊證人顏發、蔡龍豐之證詞為據，查證
    人顏發、蔡龍豐與被告夫妻二人並非至親，與被告二人、告訴人均為鄰居關係，
    無理由偏袒其中一造而虛偽陳述，是前揭二位證人之證詞堪予採信。至於證人林
    錦坤雖於偵查中證稱伊有聽到被告被告丙○○「若未再一個月內提出告訴，就不
    是人」等言。惟查，證人顏發、蔡龍豐均到庭證稱被告二人與告訴人爭論之現場
    距離警衛室有十幾公尺，且證人林錦坤未出現於現場，係待在警衛室值班，警衛
    室之窗戶亦非面對社區中庭等語，是證人林錦坤何以能聽見被告、告訴人爭論之
    情形為何？又證人林錦坤係該社區管理委員會聘僱之警衛，並向管理委員會支領
    薪資，而告訴人即現任該社區之主任委員有權利解雇林錦坤，此據證人林錦坤於
    偵查中供述甚詳（見偵卷第三十九頁背面），且被告丙○○曾欲以保全公司取代
    社區警衛，故與林錦坤立場歧異等情，亦有證人顏發於偵查中之陳述為憑（見偵
    卷第三十三頁背面），是告訴人執掌證人林錦坤之工作去留之權，並審酌證人林
    錦坤與被告丙○○素來相處不睦，證人林錦坤之證詞難免有所偏頗，不足對被告
    夫妻二人為不利之認定。是以公訴人認為被告丙○○另涉犯公然侮辱罪嫌，亦未
    有充足證據。
五、綜合上情，公訴人提出之證據無法證明被告丙○○、乙○○有任何散布於眾之意
    圖及毀損告訴人名譽之惡意，且被告丙○○、乙○○之上開陳述符合刑法第三百
    十一第一款之特別阻卻違法要件，亦無充足證據證明被告丙○○確有陳稱「若未
    在一個月內提出告訴，就不是人」等言語侮辱告訴人。此外，復查其他積極證據
    足證被告二人有被訴犯行，自不能證明被告二人犯罪，原審為被告均無罪之諭知
    ，尚無違誤。公訴人循告訴人之請求提起上訴意旨，仍執陳詞，認被告涉有妨害
    名譽罪嫌，核無理由，其上訴應予駁回。
據上論斷，應依刑事訴訟法第三百六十八條，判決如主文。
本案經檢察官郭啟東到庭執行職務。
中　　　華　　　民　　　國　  　九十三　　年　　　十一　　　月  　三    日
                              臺灣高等法院刑事第二十一庭
                                  審判長法  官  葉  騰  瑞
                                        法  官  魏  新  國
                                        法  官  莊  明  彰
右正本證明與原本無異。
不得上訴。
                                        書記官  廖  逸  柔
中　　　華　　　民　　　國　　九十三　　年　　　十一　　　  月　   四   日
